【裁判字號】    96,再更(二),1
【裁判日期】    981020
【裁判案由】    懲治盜匪條例
【裁判全文】
臺灣高等法院刑事判決               96年度再更(二)字第1號
上  訴  人
即  被  告  甲○○（即沈揚崴原.
指定辯護人  義務辯護律師溫思廣
上列上訴人因強盜案件，不服臺灣新竹地方法院86年度訴字第50
號，中華民國86年3月6日第一審判決（起訴案號：臺灣新竹地方
法院檢察署85年度偵字第6083號），提起上訴，經本院判決及最
高法院判決確定後，聲請再審，由本院為開始再審之裁定，更為
判決後，由最高法院第二次發回更審，本院判決如下：
    主  文
原判決撤銷。
甲○○意圖為自己不法所有，攜帶兇器，以強暴至使不能抗拒，
而使他人交付其物，處有期徒刑參年捌月。
    事  實
一、甲○○（即沈揚崴原名沈能勇）意圖為自己不法之所有，於
    民國85年6月15日上午10時許，駕駛其所有車牌號碼JR-3437
    號灰色自用小客車（蘭吉雅車廠出產）至新竹縣竹北市○○
    里○鄰○○○路27號乙○○、丙○○夫婦住處，將車停放在
    該住處右前方後，攜帶客觀上足對人之生命、身體、安全構
    成威脅，具有危險性之兇器，長約1尺許之刀子1把（無從證
    明係槍砲彈藥刀械管制條例中公告查禁之刀械），侵入乙○○、丙○○夫婦住處（侵入住宅部分未據告訴），一進門即
    將毛質頭套戴上，並從腰際取出上揭刀子，對正在客廳用早
    餐之乙○○、丙○○以台語喝稱：把錢拿出來等語，乙○○
    因見甲○○手持足對人之生命、身體、安全構成威脅，具有
    危險性之刀子，致害怕而不能抗拒，只好將身上僅存之現金
    新台幣（下同）1千2百多元交予沈揚崴，沈揚崴將之放入口
    袋後，猶嫌不足，又將刀子架在丙○○脖子上，致丙○○不
    能抗拒，強押丙○○至房間內欲找出存摺、印章或金錢等財
    物，於尚未找到存摺、印章或金錢等財物前，乙○○即趁機
    衝至住處門口大喊搶劫，丙○○見此亦趁機往房門外衝，甲○○見狀心慌，乃一面將頭套拉下置於褲袋、刀子放於腰際
    ，以免被人查覺有異，一面與丙○○拉扯，丙○○被推倒地
    後，甲○○即跑出大門向乙○○跪地求饒，要求乙○○不要
    報案，並自口袋中掏出現金一把丟在地上，其中除自乙○○
    手中強盜所得之1千2百多元外，尚多出1張甲○○自己原有
    之1千元紙鈔，之後甲○○便跑到先前停車處，駕駛上揭車
    輛逃逸。因鄰居壬○○、友人庚○○分別記下車號之英文字
    母及阿拉伯數字部分，由壬○○以磚塊寫在地上後，再由鄰
    居戊○○打電話向警方報案，而為警循線查獲，前開作案工
    具用之頭套及刀子則均未扣案。
二、案經新竹縣警察局竹北分局報請臺灣新竹地方法院檢察署檢
    察官偵查起訴。
    理  由
壹、程序方面：
一、證人戊○○於98年3月16日於警詢之供述，係屬被告以外之
    人於審判外之陳述，而被告及辯護人對此有爭執，公訴人並
    未主張其警詢陳述有何例外得為證據之情形，依刑事訴訟法
    第159條第1項規定，應認無證據能力。
二、按92年9月1日前仍有效施行之刑事訴訟法，本於職權主義之
    效能，是凡得為證據之資料，均具有論理之證據能力，是以
    法律上對於證據之種類並未設有若何限制，被害人、未經具
    結之證人或同案被告等陳述均得採為證據資料，至其證明力
    如何，則由事實審法院自由判斷（最高法院95年度台上字第
    6629號、97年台上字第1755號判決意旨可參）。本案係於85
    年12月24日起訴繫屬於原審法院，有原審法院送審收案戳記
    足憑（見原審卷第1頁），證人乙○○、丙○○、壬○○、
    戊○○（98年3月16日該次除外）、辛○○、庚○○、己○
    於警詢、偵訊之證詞，均係於92年9月1日刑事訴訟法修正前
    依法定程序製作，並經原審及本院前審多次提示調查、辯論
    ，依刑事訴訟法第7條之3規定及前開說明，本有論理之證據
    能力。且原審審理時，業經傳喚證人乙○○、丙○○、壬○○、辛○○、庚○○、己○到庭作證，證人戊○○則經本院
    前審（再字第2號）、本院傳喚到庭令被告對質詰問，於本
    院再更(二)審準程程序時，被告及辯護人對上揭證人於警詢、
    偵訊之證詞，均同意作為證據（本院再更(二)第11頁反面）於
    言詞辯論終結前均未爭執其等證據能力，亦未聲請傳訊，顯
    放棄行使詰問權，而本院審酌上開言詞陳述作成時之情況，
    尚無違法或不當之處，偵查中陳述亦查無顯不可信之情，適
    為本案證據，依刑事訴訟法第159條之1第2項、第159條之5
    第2項、第1項規定，認均具證據能力。
三、辯護人雖主張警方於製作筆錄時所進行之指認程序，非採取
    選擇式之真人列隊指認，而係讓證人乙○○、丙○○及上揭
    四位證人先行指認被告停放於派出所前之上揭自小客車後，
    再讓證人看過被告並告知為犯罪嫌疑人，有不當誘導之瑕疵
    云云。惟查：
  (一)本案發生係在85年6月間，當時對證人指認犯罪嫌疑人之程
    序及方法並無任何法令規定，直至90年8月20日內政部警政
    署始發布「警察機關實施指認犯罪嫌疑人程序要領」，規定
    指認犯罪嫌疑人應以選擇式成列指認，而非一對一指認，並
    於92年8月18日修正列於「警察偵查犯罪規範」第92條，法
    務部並於93年6月23日修正發布「檢察機關辦理刑事訴訟案
    件應行注意事項」第99點所定指認犯罪嫌疑人方式之規定，
    惟上揭規定均不具法律位階，且均係於本案案發後始為規定
    ，尚難以嗣後之規定苛責及審核警員就證人之前所為之指認
    程序，故辯護人上揭主張容有誤認。而案發當時法令雖就指
    認犯罪嫌疑人程序並無規定，然如何由證人正確指認犯罪嫌
    疑人，仍應依個案之具體情形為適當之處理，以兼顧人權保
    障及真實之發現。故指認程序不以合於法務部及司法警察主
    管機關對於指認程序所訂頒之相關要領規範或學者發表之指
    認原則，為取得證據能力之前提，倘由證人於審判中，依人
    證之調查程序，陳述其出於親身經歷之見聞所為指認，並依
    法踐行詰問之程序後，綜合證人於案發時停留之時間及所處
    之環境，足資認定其確能對被告觀察明白，認知被告行為之
    內容，該事後依憑個人之知覺及記憶所為之指認客觀可信，
    並非出於不當之暗示，亦未違背通常一般日常生活經驗之定
    則或論理法則，即難謂證人之指認程序違法或不當（最高法
    院94年度台上字第6129號、第3307號、第478號、第695號判
    決意旨綜合參照）。
  (二)就證人指認被告車輛部分：
  1.依新竹縣警察局勤務組分駐所受理報案登記簿之「處理經過
    」欄上記載：「... 二、經查歹徒駕車號JR-3437、灰色蘭
    吉雅逃逸，立刻通報各所基地台及線上各網攔截查扣人車。
    」，此有該登記簿在卷足憑（本院再更(二)卷(一)第41頁）。而
    依證人即製作該登記簿之警員丁○○於本院證稱：伊是根據
    當時民眾報案的內容記載等語（本院再更(二)卷(二)第80頁反面
    ），及證人戊○○於偵訊及本院前審時證稱：當天伊有看到
    歹徒車子標誌是蘭吉雅，是鐵灰色，車號是伊堂哥壬○○記
    在地上，伊報案時，就歹徒的車型、車號、車的顏色都有告
    訴派出所，警員根據伊報案的資料找到被告的車子後，通知
    伊去指認，伊確信該部車子，就是案發時伊所看到的車子等
    語（本院再字卷第50頁），顯見證人戊○○於案發後打電話
    報警時，即已明確向警方告知被告所駕駛車輛之車號、車型
    及顏色。並依證人壬○○於本院前審證稱：伊有看到歹徒開
    車離去，歹徒停車位置距離伊家約50公尺，伊記車號時歹徒
    車子是靜止中，車號前面的英文字母是伊寫的，伊照車牌上
    字母的形象畫在地上，至於後面的數字是庚○○寫的，戊○○問伊車號，伊告知並用磚塊記在地上，由他去報案等語（
    本院再字卷第48頁、第87頁反面）；證人庚○○亦於偵訊時
    證稱：伊等有把車號記下來，車號是JR-3437號，有記在地
    上等語（偵卷第44頁反面，本院向臺灣新竹地方法院檢察署
    執行處調閱該卷後影印外放），足認係證人壬○○、庚○○
    於案發時看見被告所駕駛車輛之車號後，記在地上，並告知
    戊○○報案，故證人壬○○、庚○○、戊○○嗣後經警員通
    知到警局之前，均已清楚知悉被告所駕駛車輛之車號、車型
    、顏色。故證人壬○○、戊○○雖於本院前審均證稱：伊等
    到警察局時在1樓就先看到歹徒的車子，先認人後，在做筆
    錄當中，警員帶伊等去詳看車子後，再做筆錄等語（本院再
    字卷第89頁），惟壬○○於至警局前即已將車號明確記載在
    地上，並告知戊○○以電話報案，警員藉由戊○○所提供被
    告之車號、車型、顏色之資料，方得以立即逮獲被告，縱戊○○等人於當日到警局門口時即看到被告車輛停放在外面，
    仍難認其等於警詢指認被告所駕駛車輛車號、車型、顏色之
    陳述有何受污染或受警員誘導之嫌。
  2.證人乙○○於警詢時證稱：未注意歹徒所駕駛車輛，沒有記
    下車號等語（偵卷第7頁），於之後歷次開庭則均未提及歹
    徒所駕車輛之相關證詞。證人丙○○雖於警詢證稱：歹徒所
    駕汽車之特徵是黃白色，如警方所查獲之轎車，特徵一模一
    樣，但車號伊不知道等語（偵卷第8頁反面），惟其所證述
    該車輛之顏色核與被告車輛實際顏色係灰色不符，此有交通
    部公路局新竹區監理所90年9月11日竹監1字第13435號函暨
    檢送被告車籍查詢資料在卷可憑（本院再字卷第63、64頁）
    。是縱證人乙○○、丙○○到警局作證時看見被告所駕駛車
    輛停放在警局前，然比對其等上揭證詞，難認該情節對其等
    證詞有何污染或受警員誘導之情形。
  3.證人辛○○固於警詢時證稱：當時伊騎機車經過事發地點，
    看到騎樓下有人在爭吵，伊就慢慢騎，騎到一部銀灰色JR-3
    437自小客車前停下，伊就走路下去看發生什麼事，當伊要
    靠近時，丙○○就大聲跟伊說歹徒有刀子，叫伊快走，伊就
    騎車至竹北市縣○○路69號打電話報案，之後見歹徒駕駛伊
    所放機車位置後銀灰色JR-3437號自小客車離去等語（偵卷
    第10頁），惟其於偵訊則稱：伊當時把機車停在一部淺灰色
    的車前，後來丙○○跟伊說歹徒身上有刀，伊便往後退去東
    元急診室門口打電話報警，當伊打電話時有看到歹徒走向前
    面淺灰色車子內將車子迴轉開走，車子伊沒有記下車牌，但
    車輛之顏色、外型相同，是蘭吉雅的車等語（偵卷第44頁）
    ，於本院前審則稱：伊當時跟歹徒是近距離面對面，因歹徒
    已脫掉頭罩，可以看清其面目，所以伊在警局指認歹徒與被
    告是同一人，當時伊雖沒有注意到車輛號碼，但對車輛的形
    狀、顏色有印象，所以有向警察表明等語（本院再字卷第87
    頁），均未提及其在警局有接受警員安排指認被告駕駛之車
    輛。顯然證人辛○○受警員依正常程序通知到警局製作筆錄
    時，其縱在警局門口剛好看見該處停放之被告車輛，方於警
    詢證述時順口提及該車輛之車號，亦難認該證述即係一般所
    謂之指認程序。何況其嗣於偵訊、法院審理時並已說明其未
    注意車號，且其歷次所述車輛之顏色、車型均屬一致，故難
    認其於警詢對被告車輛顏色之陳述有何受引導之虞。
  (三)就證人指認被告部分：
  1.證人乙○○、丙○○、壬○○、戊○○、庚○○雖均於警局
    依警員安排單一指認被告，惟其等均稱：伊等均不敢確定是
    否就是此人等語（偵卷第7頁、第9頁、第13頁、第14頁反面
    、第16頁反面），顯見該單一指認並未對其等於警詢之證述
    有何引導之嫌。
  2.證人辛○○指認被告之過程如下：
    85年6月15日警詢時指認被告本人及相片（偵卷第10頁反
      面、第22頁）。
    85年7月19日偵訊時當庭指認被告（偵卷第44頁反面）。
    86年1月26日原審時當庭指認被告（原審卷第28頁）。
    90年8月7日本院前審時當庭指認被告（本院再字卷第47頁
      ）。
    由上可知，證人辛○○自警詢、偵訊以迄審判，前後指認被
    告本人及相片總計達4次之多，且其指認之被告相片乃彩色
    （3乘5）規格相片，被告相貌、臉部五官清晰可見，是證人
    辛○○指認錯誤之可能性極微。參以證人辛○○於85年6月
    15日已明確證述：伊有看清楚歹徒長相（偵卷第10頁反面）
    ，且依其於本院前審證稱：當天歹徒沒有帶帽子，也沒有遮
    住臉，伊距離歹徒約3公尺等語（本院再字卷第46、47頁）
    ，顯見證人辛○○有近距離親見被告容貌之機會，對被告容
    貌之觀察印象當頗深刻，何況，被告於案發當日即被逮獲，
    證人辛○○於案發當日下午1時許即於警詢製作筆錄指認被
    告，對被告長相之印象猶記憶清晰。本院審酌證人辛○○與
    被告彼此間均不相識，當無怨隙，證人辛○○之證詞並受偽
    證罪責之擔保，衡情應無多次一致肯定被告即為涉案人而故
    入其罪之理。綜上，證人辛○○上揭指認被告之程序，並無
    違法可言，亦難認有何受誘導之瑕疵。
四、「行合議審判之案件，為準備審判起見，得以庭員一人為受
    命法官，於審判期日前，使行準備程序，以處理第273條第1
    項、第274條、第276條至第278條規定之事項。」，刑事訴
    訟法第279條第1項定有明文。是行合議審判之案件，受命法
    官於準備程序中，僅得為處理上述規定之事項為限，不得從
    事證據之實質調查，故就證人之訊問，除有同法第276條第1
    項所定「預料證人不能於審判期日到場者，得於審判期日前
    訊問」之例外情形，原則上均應在審判期日行之，俾使證人
    於審判期日當庭所行之訊問及交互詰問程序，法院（合議庭
    ）得依其言詞陳述語氣及反應態度，能直接獲取正確之心證
    ，以為價值判斷之準據。從而受命法官於準備程序除有上揭
    例外情形外，並無就證人行訊問及交互詰問之權限。本件本
    院前審於93年12月23日係由受命法官進行準備程序，乃傳訊
    證人乙○○、丙○○、壬○○、辛○○、己○到庭，且依其
    等筆錄記載，法院並無預料該等證人不能於審判期日到場之
    情形，竟對其等行訊問及行交互詰問程序（本院再更(一)卷第
    24至39頁），此項程序之踐行，與上述規定有悖，尚非適法
    ，是以上開程序取得之證據，即為本院所不採。
五、本院下列所引用卷內之文書證據、證物之證據能力部分，並
    無證據證明係公務員違背法定程序所取得，且檢察官、被告
    及辯護人於本院亦均未主張排除下列文書證據、證物之證據
    能力，且迄本院言詞辯論終結前均未表示異議，本院審酌前
    揭文書證據、證物並非公務員違背法定程序所取得，亦無顯
    有不可信之情況，依刑事訴訟法第158條之4反面解釋及第15
    9條之4之規定，應認均有證據能力。
貳、實體方面：
一、上訴人即被告甲○○矢口否認有上揭犯行，辯稱：85年6月
    15日當天上午8、9時許，伊駕駛所有之車號JR-3437號蘭吉
    雅自用小客車從家中出發，走中正東路到新埔鎮三聖宮求籤
    拜拜，於三聖宮花了10幾分鐘時間，再走縱貫路旁經國路，
    到新竹市○○路○段103號友人己○住處聊天，約九時許到己○家，10點多離開，伊並未曾到過案發現場，遑論有強盜行
    為云云（原審卷第10頁）。
二、經查：
  (一)上揭強盜之事實，業據證人即被害人乙○○於警詢時證稱：
    該名男子開門進來後將頭套戴起來，右手持1把刀子說：搶
    劫、把錢全部拿來，伊就將身上所有錢財約1千多元交給歹
    徒，但歹徒嫌錢太少就將1千多元丟在地下，並將伊老婆丙○○押至房間找存摺及印章，伊趁這時跑去外面大喊搶劫，
    歹徒聽到後拿刀架在丙○○脖子上出來，之後跪下來求伊不
    要報案，然後就開車跑掉了等語（偵卷第6頁反面）；於偵
    訊時證稱：那人一進入便把頭套戴上，從腰際拿1把刀出來
    ，長約1尺許，說把錢拿出來，當時是說台語，伊拿出1千多
    元交給他，他放在口袋內，後來又用刀子架在丙○○脖子上
    ，要她進入房間去拿錢或存摺，伊便趁機出去門外喊搶劫，
    丙○○也往門外衝，那人才跟著出來後就跪在地求伊不要報
    警，將錢還給伊，並多拿1千多元大鈔出來，當時已沒有看
    到他手上的刀子，後來他便跑了等語（偵卷第43頁背面）；
    於原審訊問時證稱：1000元伊拿給歹徒後，他放在口袋，後
    來伊喊搶劫，伊對他說錢還給我，他將錢2000多元丟地上，
    並求伊不要報案等語屬實（原審卷第27頁反面）。證人乙○○雖於警詢時證稱：1千多元交給歹徒，但歹徒嫌錢太少就
    將1千多元丟在地上、於檢訊時則證稱：1千多元交給他，他
    放在口袋內等語，此部分所述固有前後不一，然證人乙○○
    於前開時地遭搶嫌持刀強盜，心理已感恐懼，是其於案發當
    日於警詢之證述，難免因驚恐而有不完備之處，並無違常。
    且其於原審審理時即已明確證述被告係將1千餘元收下，後
    來才丟在地上，並參諸證人丙○○證述歹徒將乙○○所交付
    之1千餘元放在口袋內，又強押其入房間搜取財物等情（偵
    卷第43頁反面，詳如後述），以及證人庚○○於警詢時證稱
    ：伊看見一男子站在乙○○旁，該男子把手中的錢丟在地上
    ，乙○○隨即將錢拾起後，該男子就跪在地上求乙○○等語
    （偵卷第16頁反面），足認證人乙○○交付身上僅存之1千2
    百多元後，歹徒即將之放在口袋內，嗣因乙○○趁機衝至住
    處門口大喊搶劫，歹徒見狀心慌乃跟著跑出大門，自口袋中
    掏出現金1把丟在地上，欲還給乙○○，並向乙○○跪地求
    饒甚明。
  (二)證人丙○○於警詢時證稱：有1名歹徒持1把刀，至伊家說要
    搶劫，伊與伊先生害怕，就將身上所有之1千餘元給他，他
    說不夠，並將刀子架在伊脖子，說把存摺及印章交出來，押
    伊至房間內要拿，伊說老人家沒有錢，這時伊先生趁機跑出
    大門，高喊搶劫，該名歹徒就將伊推倒，跑出大門，向伊先
    生跪求說不要報案，並將所搶得的錢還給伊等，尚多拿1千
    元給伊等後，駕駛1部汽車逃逸（偵卷第8頁反面）；於偵訊
    時證稱：那人一進入便把頭套戴上，從腰際拿出1把刀出來
    ，長約1尺許，說把錢拿出來，當時是說台語，乙○○拿出1
    千多元交給他，他放在口袋內，後來又用刀子架在伊脖子上
    ，要伊進入房間去拿錢或存摺，乙○○便趁機出去門外喊搶
    劫，伊也往門外衝，那人才跟著出來後就跪在地求乙○○不
    要報警，並將錢還給乙○○，且多拿了1千多元大鈔出來，
    當時已沒有看到他手上的刀子，後來他便跑了（偵卷第43頁
    反面）；於原審時證稱：歹徒後來跪著求伊先生，不要報案
    ，由口袋裡拿出錢還給乙○○，2千多元，當初拿給他1千2
    百多等語（原審卷第27頁背面），歷次供述大致相符，已明
    確指述歹徒持刀侵入其等住處，喝令其等交付財物，乙○○
    因見歹徒手持客觀足對人之生命、身體、安全構成威脅，具
    有危險性之刀子，致害怕而不能抗拒，只好將身上僅存之現
    金1千2百多元交予歹徒，歹徒將之放入口袋後，猶嫌不足，
    又將刀子架在丙○○脖子上，強押丙○○至房間內欲找出存
    摺、印章或金錢，於尚未找到存摺、印章或金錢等財物前，
    乙○○即趁機衝至住處門口大喊搶劫，丙○○見此亦往房門
    外衝，歹徒見狀心慌，乃跟著跑出大門向乙○○跪地求饒，
    要求乙○○不要報案，並自口袋中掏出現金1把丟在地上，
    其中除剛剛強盜所得之1千2百多元外，多出1張歹徒自己原
    有之1千元紙鈔，旋即駕車逃逸等情節，核證人乙○○之上
    揭證述相符。是其等所言，堪信為真。
  (三)證人乙○○於警詢時證稱：當時伊很緊張，沒有看清楚及注
    意長相、特徵，伊不敢確定被告是否即為歹徒（偵卷第6頁
    反面、第7頁）；於偵訊時證稱：歹徒穿白色上衣、長褲，
    但顏色不記得了（偵卷第44頁）；於原審時證稱：案發時伊
    很緊張，沒看到歹徒面目，無法確認是否為在庭被告（原審
    卷第27頁）。證人丙○○於警詢時證稱：歹徒與被告身高及
    體型是一樣，但當時他有戴頭套，沒有看見臉，伊不敢確認
    是不是他（偵卷第9頁）；於偵訊時證稱：穿白色長上衣、
    長褲，但顏色不記得了（偵卷第44頁）；於原審時證稱：歹
    徒只露出2個眼睛，到大馬路上有拿掉頭套，伊看不清楚（
    原審卷第27頁）；於本院前審時證稱：因歹徒矇臉，伊只有
    看到他眼睛，雖然歹徒在外有向伊跪地求饒，並把面罩脫掉
    ，但當時伊很害怕，所以沒有看清楚他的面貌等語（本院再
    字第24頁、第88頁）。顯然證人乙○○、丙○○2人只能證
    述被行強之過程，而無法明確指認被告即係犯罪行為人。
  (四)依證人辛○○、壬○○、庚○○、戊○○證詞足認行強之歹
    徒即係被告，茲分述如下：
  1.證人辛○○於警詢時證稱：案發當時伊靠近想去看發生什麼
    事，丙○○大聲跟伊說歹徒有拿刀子，叫伊快走，之後見歹
    徒駕駛伊所停放機車位置後銀灰色自小客車離去，伊有看清
    歹徒長相，就是被告沒錯（偵卷第10頁正、反面）；於偵訊
    時證稱：當天伊騎車經過，聽到裡面有很大聲音，接著看到
    丙○○及搶匪在騎樓下拉扯，丙○○被推在地上，乙○○又
    出來大喊搶劫，伊慢慢騎車回頭看，有看到搶匪把頭套拿下
    來，伊便把車停在一部淺灰色的車前，伊走回去看，看到搶
    匪求乙○○夫婦不要報警，伊走近約3公尺時，丙○○跟伊
    說他身上有刀，伊便往後退去，當時伊有看到搶匪之臉，就
    是被告，當天他穿白色長袖襯衫，伊沒有記下車牌，但顏色
    、外型相同等語（偵卷第44頁正、反面）；於原審訊問時證
    稱：伊騎機車經過，聽到乙○○喊叫聲，看到歹徒拉著丙○○，並看到歹徒拉下頭套放到口袋，歹徒與丙○○拉扯，有
    一人倒在地下，歹徒將刀放進口袋，歹徒開始求乙○○，後
    來歹徒開著車要走，有看到歹徒開門上車，伊當時看到歹徒
    面目就是庭上的被告等語（原審卷第28頁）；於本院前審證
    稱：當天伊有看到歹徒，他沒有帶帽子，也沒有遮住臉，伊
    有看清楚，伊距離歹徒約3公尺，伊看到的歹徒就是庭上的
    被告，與伊在警局指認是同一人，他開車離開時伊有看到，
    不過沒有看到他的車號，伊確實沒有記下他的車號，但伊對
    車輛的形狀、顏色有印象，伊有向警察表明等語（本院再字
    卷第46、47頁、第87頁）。證人辛○○既近距離見過被告長
    相，並於案發當日下午1時許即至警局製作筆錄指認被告，
    對被告長相之印象當記憶清晰。本院審酌證人辛○○與被告
    彼此間均不相識，當無怨隙，證人辛○○之證詞並受偽證罪
    責之擔保，衡情應無多次一致肯定被告即為涉案人而故入其
    罪之理。故證人辛○○上揭證述應認屬實，堪予採信。
  2.辯護人主張；證人辛○○就「有無看見車號」、「目擊歹徒
    所在位置」、「歹徒衣著」、「有無報案」等重點，前後指
    訴不一，尚難採信云云。惟證人辛○○雖於警詢證述歹徒所
    駕駛之車號、顏色，其嗣於偵、審則均謂未看見歹徒所駕車
    輛之車號，只看見車輛顏色、車型，其歷次所述之車身顏色
    、車型均相符，惟就車號部分，顯係證人辛○○至警局作證
    時，於進入警局前剛好目睹被告所駕駛車輛正停放警局門口
    ，方對該車號有印象而於警詢提及該車號之證詞，然證人辛○○嗣於偵、審時均已就此澄清，尚難認遽此即謂其所述全
    屬不實。另證人辛○○於警詢、偵訊、本院前審均有證述其
    當時騎乘機車經過，聽到爭吵聲，就把機車停在歹徒所駕駛
    車輛前方，下車趨前察看等語（偵卷第10頁、第44頁、本院
    再字卷第47頁），其於本院前審到現場勘驗時固證稱：伊沒
    有及時停車仍繼續往前騎到歹徒停車位置處，伊回頭看被害
    人與歹徒在其門前路上拉扯，後來歹徒向被害人跪地求饒，
    不久歹徒就跑回停車處開車，伊跟歹徒可說是近距離面對面
    等語（本院再字卷第87頁），雖未明確說明其當時有無停車
    ，然其既稱其已騎車到歹徒停車位置處，並與歹徒近距離面
    對面，應認其當時確有把機車停下觀看，僅係未就此細節詳
    細完整說明，亦難認此與其之前所述有何出入。又證人辛○○於偵訊證稱：歹徒當時穿白色長袖襯衫（偵卷第44頁反面
    ），於原審雖證稱：歹徒是穿長袖，有捲袖等語（原審卷第
    29頁），惟其僅係再進一步補充偵訊之證詞，殊難認其證詞
    有何前後不一。至於證人辛○○雖就其究竟有無打電話報案
    一節，於警、偵、原審之證述核與本院前審所述不同，惟證
    人之陳述有部分前後不符，或相互間有所歧異時，究竟何者
    為可採，法院仍得本其自由心證予以斟酌，非謂一有不符或
    矛盾，即應認其全部均為不可採信；尤其關於行為動機、手
    段及結果等之細節方面，證人之證言，有時有予渲染之可能
    ，然其基本事實之陳述，若果與真實性無礙時，則仍非不得
    予以採信（最高法院74年台上字第1599號判例要旨可參）。
    證人辛○○就上揭細節雖有不一致之陳述，然其就案發當時
    所目睹經過、被告確係於85年6月15日上午在新竹縣竹北市
    ○○里○鄰○○○路27號乙○○、丙○○住處強盜現場之搶
    嫌之基本事實，始終為一致之證述，且其指證被告當時所穿
    衣著為白色長上衣，核與證人乙○○、丙○○上揭指述之情
    節相符，揆諸上揭判例意旨，證人辛○○之證詞尚非不得予
    以採信，是辯護人上揭主張，實無足採。
  3.證人即被害人乙○○、丙○○之鄰居壬○○於警詢證稱：當
    時伊站在竹北市○○○路26號小吃店前，聽到有人喊叫，後
    見歹徒正要駕車離去，伊趕忙將該歹徒所駕之自小客車車號
    寫在地上後，請別人幫忙報案，歹徒係駕駛JR-3437號銀灰
    色車子，廠牌伊不清楚，該車就是警方所查扣之JR-3437銀
    灰色車子沒錯，當時伊距離歹徒10至20公尺，所以沒看清楚
    歹徒，歹徒穿灰白色上衣，褲子顏色伊忘記了（偵卷第12、
    13頁）；於偵訊時證稱：伊等當時在門口聊天，聽到有人喊
    搶劫，又看到一人往車子衝過去並迴轉開走，伊等有把車號
    記下來，車號是JR-3437號，記在地上，沒有看到，只知他
    穿灰白色上衣（偵卷第44頁背面、45頁）；於原審證稱：伊
    在聊天，聽到人喊搶劫，看到歹徒跑到車號JR-3437開車走
    等語（原審卷第28頁）；於本院前審審理時證稱：伊在店門
    口與戊○○、庚○○聊天，因有人喊搶劫，就看到歹徒開車
    離去，歹徒停車的位置距離伊家約50公尺，但伊沒有記下車
    號，前面的英文字母是伊寫的，伊是照車牌上字母的形象劃
    在地上，至於後面的數字是庚○○寫的，是戊○○報警的，
    伊沒有看到歹徒的容貌，歹徒很快就開車離開現場，林祁木
    要伊趕快記下車號，伊負責記英文字母，林祁木負責記阿拉
    伯數字，由伊拿磚塊記在馬路的地上，戊○○就問伊車號，
    伊告知記在地上，由他去報案，伊與林祁木是同時看車號並
    記下車號等語（本院再字卷第48至51頁、第87頁背面、第89
    頁）。證人壬○○歷次均已明確指認於85年6月15日上午在
    強盜現場，搶嫌所駕自用小客車是銀灰色，車號為JR-3437
    號，核與證人庚○○、戊○○指證（詳如後述）相符，信屬
    真實。
  4.證人即乙○○、丙○○之友人庚○○於警詢時證稱：當時伊
    看見一男子站在乙○○旁，該男子把手中的錢丟在地上，乙○○隨即將錢拾起後，該男子就跪在地上求乙○○，但乙○○不理會一直喊搶劫，該男子即起身駕灰色汽車往伊這方向
    開來掉頭，往新竹市方向離去，車掉頭伊才明白看見車牌號
    JR-3437號，伊視力很好，決不會看錯，伊還記得該車的廠
    牌標誌，警方所查到的男子（即被告）的確很像搶犯，伊不
    太確定（偵卷第16頁正、反面）；於偵訊時證稱：伊等在門
    口聊天，聽到有人喊搶劫，看到一人往車子衝過去並迴轉開
    走，伊等有把車號記下來，車號是JR-3437號，記在地上，
    並未看到歹徒面貌，只知他穿灰白色上衣（偵卷第44頁反面
    、第45頁）；於原審訊問時證稱：伊沒看到歹徒面目，因為
    距離太遠，但仍看清楚該車車號及車子外型，歹徒穿白色衣
    服不乾淨等語（原審卷第28頁至29頁），均已明確指認歹徒
    將手中的錢丟在地上，跪地求饒後駕車逃逸等情，核與證人
    乙○○、丙○○指述相符。其證述歹徒係穿灰白色上衣、所
    駕駛之自用小客車車號為JR-3437號，亦與證人壬○○上揭
    證詞相符，其上揭證詞係屬真實，堪予採信。
  5.證人即乙○○、丙○○之鄰居戊○○於警詢時證稱：伊聽到
    有爭吵聲，就走到光明九路上看發生何事，看到丙○○、乙○○大喊搶劫，當時壬○○在伊旁邊，伊問他發生何事，他
    說發生搶劫，壬○○有記下歹徒車號，並寫在地上，當時伊
    記下JR-3437車號，就打電話報案，伊沒有看清歹徒特徵，
    不敢肯定是被告，因伊只看見歹徒側面，但歹徒所駕駛車輛
    JR-3437號，伊肯定就是做案之車輛（偵卷第14頁正、反面
    ）；於偵訊時證稱：因伊跟歹徒有一段距離，看得不太清楚
    ，但外型很像剛剛的被告，他穿長白色襯衫，歹徒匆匆上車
    從伊眼前迴轉駛離，伊有看到那部車的標誌是蘭吉雅的，伊
    以前在汽車修理廠工作過，所以認得（偵卷第45頁正、反面
    ）；於本院前審時證稱：伊沒有看到搶案，因當時伊在掃地
    ，伊聽堂哥壬○○說發生搶案，伊出去時，看到路中央有人
    在拉扯，接著看到有人神色慌張很快開車離開（車子的顏色
    是鐵灰色），堂哥要伊報案，但是伊說伊沒有看到車號，他
    說他有把車號記在地上，伊是根據地上的車號去報案，雖然
    伊沒有看到車號，但因為伊以前是修車的，伊知道依據車號
    可以知道車型、車的顏色，伊報案時，車型蘭吉雅、車號JR
    -3437、車的顏色鐵灰色都有告訴派出所。警察根據伊報案
    的資料找到被告的車子後，通知伊去指認，伊確信該部車子
    ，就是案發時伊所看到的車子（本院再字卷第49至50頁、第
    87頁、第88頁反面）。明確指認於85年6月15日上午在強盜
    現場（即新竹縣竹北市○○里○鄰○○○路27號被害人乙○○、丙○○住處），歹徒穿著白色衣服，核與證人乙○○、
    丙○○、辛○○證述相同。且指認歹徒所駕汽車確係被告所
    有之自用小客車，堪信屬實。證人戊○○雖於本院證稱：伊
    當初有看清楚歹徒面貌云云，惟經辯護人提示其之前警詢筆
    錄是稱沒有看得很清楚歹徒特徵時，證人戊○○則改稱：時
    間隔太久，伊當初作筆錄是實在的（本院再更(二)卷(二)第98頁
    ），惟案發迄證人戊○○至本院作證已逾13年，則其記憶不
    免有模糊不清之處，其既於警詢、偵訊、本院前審時均未能
    指認歹徒面貌，當無可能於13年後卻能指認被告，當以其之
    前所述較距案發時間較為接近，記憶較為清晰明確而可採。
  6.證人辛○○、壬○○、庚○○、戊○○等人雖未親身見聞本
    件強盜案之發生經過，惟均目睹被告行為後逃離案發現場之
    過程。且本件歹徒所駕駛自用小客車之車號，係壬○○、庚○○分別記下該自用小客車車號中英文字母及阿拉伯數字部
    分，壬○○再以磚塊將車號寫於地上後，由戊○○依據地上
    所記之車號以行動電話向警方報案，證人壬○○、庚○○、
    戊○○分別明確指證綦詳，已如前述。至於被告所駕駛JR-
    3437號自用小客車之顏色，證人辛○○、壬○○均指認為銀
    灰色，證人庚○○指認為灰色，證人戊○○指認為鐵灰色，
    均已如前述，被害人丙○○於警詢時證稱：歹徒所駕駛之汽
    車是黃白色，如警方所查獲之轎車，特徵一模一樣等語（偵
    卷第8頁反面），所述略有不同。經本院前審向交通部公路
    局新竹區監理所函查，被告所有車號JR-3437號之自用小客
    車，廠牌蘭吉雅，顏色為灰色，此有交通部公路局新竹區監
    理所90年9月11日90竹監1字第13435號函暨檢送被告車籍查
    詢資料附卷為憑（本院再字卷第63、64頁），核與證人庚○○、戊○○指認搶嫌係駕駛蘭吉雅廠牌之自用小客車，以及
    證人庚○○指認顏色為灰色相符。證人丙○○固證述歹徒所
    駕汽車之顏色為黃白色，然丙○○於前開時地，遭歹徒持刀
    強暴，心理已感恐懼，是其於案發當日於警詢之證述，不免
    因驚恐而有模楜、不完整之處。而銀灰色、灰色、鐵灰色3
    種顏色，均屬灰色色系，本即不易辨識，證人辛○○、壬○○指證被告所駕自用小客車之顏色為銀灰色，證人戊○○指
    證為鐵灰色，尚屬合理之差異範圍。況證人丙○○於警詢時
    已明確證述當日所駕汽車之特徵，與警方所查獲之轎車相同
    等語（偵卷第8頁反面），證人辛○○、壬○○、庚○○、
    戊○○於警詢時，對於被告所有之JR-3437號自用小客車，
    均明確指認（見偵卷第23頁）。是尚不得以證人丙○○、辛○○、壬○○、戊○○就被告所駕駛自用小客車之顏色，指
    述稍有不同，遽為其等之證言不可採之依據。
  7.辯護人雖主張：依偵卷第47頁現場位置圖，可知證人壬○○
    、庚○○、戊○○所述歹徒作案車輛係放置於乙○○家旁，
    其等目擊距離大於42.8公尺，且車輛行進中，由壬○○、庚○○拼湊而獲得之車號，不能排除其等誤認之可能性云云。
    惟依卷附新竹縣警察局勤務組分駐所受理報案登記簿之「處
    理經過」欄上記載：「...二、經查歹徒駕車號JR-3437、灰
    色蘭吉雅逃逸，立刻通報各所基地台及線上各網攔截查扣人
    車。」（本院再更(二)卷(一)第41頁），顯見證人戊○○報案時
    已詳述歹徒所駕駛車輛之車號、車型、車身顏色，警方並據
    此線索方逮獲被告及其所駕駛之車輛，姑不論壬○○、庚○○、戊○○當時距離歹徒所駕駛車輛之位置為何，壬○○、
    庚○○確實目睹歹徒所駕駛車輛之車號、車身顏色，戊○○
    則目睹該車輛之車型及車身顏色，均與被告所駕駛車輛之車
    號、車身顏色、車型相吻合，並均在新竹縣市之內。辯護人
    主張容有誤認車號，惟車號如有誤認，豈有可能車型、車身
    顏色之特徵均與車號JR-3437之外觀悉相符合？衡情以觀，
    一般車輛之車號、車型、車身顏色三者條件均能相互一致之
    或然率極低，況尚在同一縣市之內？應認證人壬○○、庚○○、戊○○上揭車輛之證述，均屬實在，辯護人上揭主張，
    僅係臆測，無足採信。
  8.衡諸證人以其所見所聞，就其記憶所及而為之陳述，因時間
    距離長遠就陳述的細節或有不同。證人辛○○迭於警詢、偵
    訊、審訊中均明確指認被告，而證人壬○○、戊○○、庚○○於警詢中雖未能明確指認被告，惟對於被告駕駛JR-3437
    號銀灰色蘭吉雅車逃逸之事實，則敘述相符，已如前述。至
    於被告於案發當時之衣著，證人乙○○、丙○○及辛○○、
    戊○○均指證為白色長袖，而證人壬○○於警詢、偵訊時證
    述係灰白色，證人庚○○於偵訊時證稱係灰白色，於原審則
    證述稱係白色衣服不乾淨云云，所述固略有不同。惟被告於
    案發當日為警查獲時，係穿著白色短袖上衣，此有新竹縣竹
    北分局員警所拍攝被告之照片2幀可憑（偵卷第22頁），核
    與證人乙○○、丙○○、辛○○、戊○○所述被告係穿著白
    色上衣等情相符。證人乙○○、丙○○、辛○○、戊○○固
    指證歹徒於案發當時係穿著長袖上衣，然證人乙○○、丙○○於前開時地，遭歹徒持刀強暴，心理已感恐懼，其等證言
    難免因恐懼而有模糊之處，而被告逃逸之過程係在極短之時
    間內，證人辛○○、戊○○在瞬間目睹被告逃逸之過程，其
    等證言難免有不完備之處，則證人辛○○、戊○○就被告所
    穿長袖上衣指證為短袖上衣，應係為合理之差異範圍。況證
    人辛○○已明確指認被告即係本案之歹徒（已如前述），是
    尚不得以證人乙○○、丙○○、辛○○、戊○○就被告於案
    發當時之衣服指證為長袖上衣，與被告於案發當日所穿著之
    短袖上衣不同之枝節末微事項，而遽認其等之證言不可採。
    至於灰白色與白色二顏色，自遠處觀之，本即十分相似而不
    易辨識，參以被告逃逸之過程係在極短之時間內，更加不易
    辨識，證人壬○○、庚○○就被告所穿之白色衣服指證為灰
    白色，亦屬合理之差異。亦不得以證人壬○○、庚○○所證
    述被告之衣服顏色，或與證人乙○○、丙○○及戊○○所證
    述之顏色不同，或先後不一致，而為其等證言不可採之依據
    。況被告與證人辛○○、壬○○、庚○○、戊○○間素不相
    識，亦無怨隙，業據被告所自承（偵卷第59頁反面），是證
    人辛○○、壬○○、庚○○、戊○○等人實無共同設詞誣陷
    被告而自罹偽證刑責之理，應認其等所言，堪信為真。
  9.辯護人另主張：乙○○所述歹徒之身高、體重、口音與被告
    不符云云。惟據證人乙○○於警詢、偵訊固稱：歹徒大約身
    高164至165公分左右，伊覺得他不會比伊高，體重約60公斤
    左右，當時是說台語云云（偵卷第7頁、第43頁反面至44頁
    ），雖與被告所述：伊身高170公分，67公斤，伊母語為客
    語等語不符（偵卷第34頁），然證人乙○○於警詢時亦稱：
    案發當時伊很緊張，沒有看楚及注意歹徒長相、特徵等語（
    偵卷第6頁反面），顯然證人乙○○案發時遭歹徒持刀強盜
    ，心理感受恐懼，其證言難免因驚懼而未盡週全，其於警詢
    、偵、審亦均稱其無法確定歹徒即係被告，顯然其於案發時
    心理確受極大驚恐及壓力，惟尚難以此即認其證詞全無足採
    。再者，縱被告之母語為客語，現今臺灣亦有許多客家人通
    曉臺語，亦難執此為被告有利之認定。
  10.至於卷附新竹縣警察局勤務組分駐所受理報案登記簿之「案
    情摘要」欄雖記載：「於上述時地有人頭戴黑色安全帽行搶
    ，請派員處理」，雖核與證人乙○○、丙○○上揭所述歹徒
    係戴黑色毛質頭套之情不符，證人戊○○並於本院證稱：伊
    有申報行搶，但因時間太久，有無頭戴安全帽伊已不記得等
    語（本院再更(二)卷(二)第96頁反面），證人丁○○警員亦於本
    院證稱：當時系統沒有錄音管制，聽到什麼就記載什麼，記
    載頭戴黑色安全帽行搶，是根據報案民眾說的而為記載等語
    （本院再更(二)卷(二)第81頁）。惟據證人壬○○、庚○○、戊○○上揭歷次之證詞，其等均未曾提及有目睹歹徒戴頭套、
    安全帽或脫掉頭套、安全帽之事，故此不排除係戊○○於報
    案時或倉促間口誤或警員丁○○誤聽、誤載之情，尚難憑此
    單一之點，即全然推翻上揭證人之證詞，而獨為被告有利認
    定，仍應綜合本案全部事證，及該登記簿下方「處理經過」
    欄明確記載被告車輛車號、車型、顏色而為整體判斷，以免
    因斷章取義而失隅不全。
  (五)有關本件強盜案發生時間，證人乙○○於警詢時證稱：早上
    10時許（偵卷第6頁）；於偵訊時證稱：約10點時進入伊家
    （偵卷第43頁反面）；於原審時證稱：10點多（原審卷第29
    頁背面）。證人丙○○於警詢時證稱：10時許（偵卷第8頁
    ）；於偵訊證稱：約10點時進入伊家（偵卷第43頁反面）；
    於原審證稱：10點多（原審卷第29頁反面）。證人辛○○於
    警詢證稱：當日早上10時許（偵卷第10頁）；於偵訊時證稱
    ：當天的10點許（偵卷第44頁）；於原審證稱：10點到10點
    10分（原審卷第29頁反面）。證人壬○○於警詢證稱：早上
    10時許（偵卷第12頁）。證人戊○○亦於警詢證稱：當日早
    上10時許（偵卷第14頁）。證人庚○○於警詢證稱：上午約
    10時（偵卷第16頁）。證人乙○○、丙○○、辛○○、壬○○、庚○○、戊○○等人之上開證詞，互核大致相同。而依
    新竹縣警察局竹北分局勤務指揮中心報案登記簿所載，報案
    時間雖為85年6月15日上午10時18分，惟據證人丁○○於本
    院證稱：民眾報案110時間，可能會有時間差，因伊等接到
    電話要通知派出所處理，怕犯嫌逃掉要先做線上調度警力及
    圍捕動作，並要跟上級作報告，伊係作完上揭動作後才填寫
    報案時間，所以可能會差5分到10分，故實際之報案時間約
    10點8分到13分等語（本院再更(二)卷(二)第81頁），則本件強
    盜案件應係於報案時間即10時8分到13分之前發生。又證人
    壬○○、庚○○係分別記下被告駕駛車輛車號中英文字母及
    阿拉伯數字部分，由壬○○再以磚塊將車號寫於地上後，再
    由戊○○依據地上所記之車號以行動電話向警方報案，已如
    前述。是證人戊○○並非係於被告離去後立即打電話向警方
    報案，而係經其等先為車號之確認後，始向警方報案。從而
    ，尚不得以上開報案登記簿所載之報案時間，即為搶嫌離去
    之時間，而應扣除證人壬○○、庚○○為車號之書寫確認所
    花費之時間。是本院認定本件強盜案發生時間，應係於85年
    6月15日上午10時許。
  (六)被告主張其於案發當日即85年6月15日上午約9時許到己○家
    （即新竹市○○路○段103號）聊天，10點多離開，伊並未曾
    到過案發現場（即竹北市○○里○鄰○○○路27號）云云（
    原審卷第10頁），經查：
  1.證人己○於警詢證稱：被告約10時許到伊家，聊了約半小時
    ，約10時30分離開等語（偵卷第17頁）；於偵訊證稱：伊先
    生在早上9點半左右離家，被告約於半小時後，詳細時間伊
    不記得，開車來伊家（偵卷第29頁反面）；於原審證稱：被
    告快10點到伊家，是看華視光明世界時，他坐半個小時，光
    明世界剛播出沒多久等語（原審卷第29頁反面）。經原審向
    華視函詢「光明世界」節目，係85年6月15日上午9時40分起
    至10時10分播出，此有華視公司86年2月13日（86）華節行
    字第108號函及後附節目表各1紙在卷足憑（原審卷第38、39
    頁）。則以9點40分開始播出之節目距離10時許，不過短短
    20分鐘，將之認為係播出沒多久，並未悖於常理，是己○所
    稱之被告到達時間，乃係依其夫出門時之約略時間以及華視
    「光明世界」播出時間，自行推算而來，從而依證人己○所
    述，被告前至己○住處之時間，係在「光明世界」播出後，
    約10時許。
  2.惟查，被告辯稱其係於案發當日上午約9時許到達己○家，
    已與證人己○證述被告係於其夫在早上9點半左右離家，約
    半小時後快10點時到達其住處，華視光明世界播出1、20分
    鐘之時間內等情，並不一致，已屬可疑。且證人己○固證稱
    被告於案發當日（即85年6月15日）上午曾至其住處聊天，
    已如前述，然證人己○所推測證被告到達其住處之時間與證
    人乙○○、丙○○及目擊證人辛○○指稱案發時間為當天上
    午約10時許（已如前述），尚非不相容。蓋由乙○○住處走
    一般人所走之路程前往己○家（由新竹縣竹北市○○○路左
    轉縣政六路後右轉福興路，再左轉中華路，全長約2.7公里
    ），以自小客車時速約70公里之速度，僅須花費6分鐘即可
    到達，此有原審勘驗現場筆錄在卷可考（原審卷第45頁）。
    故依證人己○所推述之被告到達其住處之約略時間，在時序
    上，被告非無可能於作案後立即駕車前往己○家中。
  3.證人己○證稱：與被告相識1、20年，伊是經營建築機械，
    被告是經營割稻機，雙方時有往來等語（本院再字卷第44頁
    ）。然被告與己○各自有其工作，縱使雙方平日即有往來，
    被告卻於案發之同一白天上班時間，事先未約定即無端前往
    己○住處看電視、閒聊，已屬可疑。而被告於本院前審亦自
    承：伊離開己○家後，即被警察查獲，警察問伊之前做了什
    麼事情，伊告訴警察說我之前在己○家，所以警察才打電話
    給己○等語（本院再字卷第46頁），益徵被告應係為求避嫌
    ，始於作案後隨即駕車前往己○住處，是不能以此據為被告
    不在場之有利證明。
  (七)被告另辯稱證人壬○○並非全能通曉英文字母，其所為目視
    並記下之車牌上英文字母，難認係準確無誤云云。然證人壬○○於警詢時證述其教育程度為初中畢業等語（偵卷第12頁
    ），衡諸我國之初中教育，係自初中1年級時即開始學習英
    文，及至初中畢業，最少已學習英文3年，則對於英文字母
    應有粗略之認識，且本院前審受命法官當庭書寫「T」、「Q
    」、「J」、「R」」「I」五個英文字母，證人壬○○尚可
    讀出「T」、「R」、「I」等3個字母（本院再字卷第48頁）
    。參以證人壬○○係28年8月16日出生，於案發當時（85年6
    月15日）年滿56歲，為心智成熟之成年人，縱非全能通曉英
    文字母，亦應具有依其所見字形當場書寫於地上之能力，況
    證人壬○○僅負責記下上開車號之英文字母部分，業據證人
    壬○○於上揭證述綦詳，且英文字母筆畫簡單，字形不易混
    淆，當無辨識不明確之虞。復經本院前審至案發現場即新竹
    縣竹北市○○里○鄰○○○路27號進行勘驗，受命法官當場
    命證人壬○○自其案發當時所站之位置，目視停在被告於案
    發時停放汽車之位置上之車號JK–6990號汽車，並用磚塊寫
    在地上，證人壬○○即當場記下上開汽車之車號無訛，此有
    本院前審勘驗筆錄在卷可考（本院再字卷第88頁），益徵證
    人壬○○具有辨識英文字母之能力。是被告上開辯解，委無
    足取。本件搶嫌駕車離去時，由在現場之壬○○、庚○○分
    別記下搶嫌所駕自用小客車之車號英文字母及阿拉伯數字，
    由壬○○以磚塊寫在地上，再由戊○○向警方報案，告知歹
    徒所駕汽車之車號、車型、顏色，警方依戊○○所告知之上
    揭線索查獲該車所有人係被告，與證人壬○○、戊○○、庚○○證述一致，其過程合理，且事實俱在。
  (八)末按所謂強暴、脅迫之手段，祇須抑壓被害人之抗拒，足以
    喪失其意思自由為已足，縱令被害人實際並無抗拒行為，仍
    於強盜罪之成立不生影響（最高法院91年台上字第4891號、
    92年台上字第4240號裁判意旨可參）。本件被告所使用，長
    約1尺之刀子，於客觀上足以危害人之生命身體，依社會通
    常觀念係可供兇器使用之物，被告人持上開可供兇器用之刀
    子，侵入乙○○、丙○○之住處，先喝令乙○○、丙○○交
    付財物，乙○○因見被告手持足對人之生命、身體、安全構
    成威脅，具有危險性之刀子，而喪失其意思自由，交付其身
    上僅存之1千2百多元，被告再以上開刀子抵住丙○○脖子，
    均屬施強暴之行為，且證人乙○○於原審訊問時證稱：「被
    搶時伊會怕害怕，伊傻住了沒反抗，心裡沒想要反抗，刀子
    押住丙○○，伊怕她會被傷害，所以沒想要反抗等語（原審
    卷第28頁），被害人丙○○於原審時亦證稱：伊很害怕，沒
    想要反抗等語（原審卷第28頁）。參以被告當時年滿40歲，
    正值壯年，而證人乙○○係22年10月10日出生、丙○○係23
    年8月29日出生（原審卷第26頁反面），於案發當時分別為
    62歲、61歲之老人，處於上開情形之下，可認均已達於喪失
    意思自由而不能抗拒之程度。
  (九)綜上，被告上揭辯詞，純係推諉卸責之詞，無足採信。本件
    事證明確，被告犯行洵堪認定，應依法論科。
三、被告行為時之懲治盜匪條例，係經立法程序於46年6月5日修
    正公布施行，將原第8條及第10條之規定予以刪除，原第9條
    改為第8條，第11條改為第9條，經考量上開刪除原第10條「
    施行期間定為1年，必要時得以命令延長」有關限時法規定
    之立法本意，係為期遏止盜風，改善治安，認該條例第1條
    至第7條及原第9條均仍有施行之必要，因將該條例由限時法
    改為經久施行之常態性刑事特別法，並重新調整條次，形式
    上雖稱修正，實質上，已具重新全部立法之性質，故該條例
    修正前，雖有數次命令延長已逾期，仍非可認為已經失效，
    而懲治盜匪條例係刑法之特別法，自應優先適用，是被告行
    為時應適用之法律仍為懲治盜匪條例，而非修正前之刑法強
    盜罪相關條文。惟被告行為後，懲治盜匪條例業經總統於91
    年1月30日以華總1義字第09100015080號公布廢止；刑法第
    330條之加重強盜罪亦於被告行為後經總統另以華總1義字第
    09100015110號函修正，上開廢止、修正並均自91年2月1日
    同時、失效生效。於裁判時，懲治盜匪條例既經廢止，自應
    回歸適用同時生效之修正後刑法，是以依裁判時法，被告係
    該當修正後刑法第330條第1項之強盜罪。經比較行為時法與
    裁判時法之刑度，修正後刑法該條項之法定刑為7年以上有
    期徒刑，較諸懲治盜匪條例第5條第1項法定本刑為7年以上
    有期徒刑或無期徒刑為輕，自以裁判時之修正後刑法有利於
    被告，依刑法第2條第1項前段規定，即應適用裁判時之法律
    即修正後之刑法第330條第1項之加重強盜罪，先予明。
四、按刑法第321條第1項第3款所謂之兇器，其種類並無限制，
    凡客觀上足對人之生命、身體、安全構成威脅，具有危險性
    之器械均屬之（最高法院79年台上字第5253號判例可資參照
    ）。本件被告所使用長約1尺許之刀子1把，雖未經扣案，惟
    尚無證據證明係屬槍砲彈藥刀械管制條例中公告查禁之刀械
    ，然於客觀上仍係得持以攻擊人身，對人之生命、身體安全
    構成威脅，具有相當危險性之器械，揆諸前揭判例意旨，未
    扣案之長約1尺之刀子，當屬刑法第321條第1項第3款所稱之
    兇器。核被告意圖為自己不法之所有，攜帶客觀上足對人之
    生命、身體、安全構成威脅，具有危險性之，長約1尺許之
    刀子1把，以強暴方法至使不能抗拒，而使他人交付其物之
    行為，顯與修正後之刑法第330條第1項犯強盜罪而有第321
    條第1項第3款之情形相當，應依修正後刑法第330條第1項之
    加重強盜罪論處。
五、原審對被告論罪科刑，固非無見。惟被告行為後法律既有變
    更，修正之刑法有利於被告，自應適用91年2月1日生效之修
    正刑法處斷，原判決未及比較適用裁判時法，自有未合。被
    告上訴意旨猶執前詞否認犯行雖無可取，然原判決既有上揭
    可議，自屬無可維持，應予撤銷改判。被告不思正途劫取他
    人財物，嚴重危害社會治安，惟於被害人呼喊之際，並未繼
    續施暴，反將所得財物返還，並跪地求饒，惡性尚非深重，
    其犯罪之情狀，衡情不無可憫，若科以法定最低度之刑，猶
    嫌過重，為此爰依刑法第59條規定，減輕其刑。爰審酌被告
    並無前科，有本院被告前案紀錄表在卷可查，及其品行、犯
    罪之手段、動機、目的、犯罪時所受之刺激等一切情狀，量
    處如主文所示之刑，以資懲儆。
六、被告於犯強盜罪時使用之頭套1個及刀子1把，均未扣案，且
    迄今已逾13年，尚無證據證明仍屬存在，為避免將來執行之
    困難，不諭知沒收；又被告強盜所得財物，於當時乙○○呼
    喊搶劫後，被告即將之返還，已如前述，是無庸再為發還被
    害人之諭知，附此敘明。
據上論斷，應依刑事訴訟法第369條第1項前段、第364條、第299
條第1項前段，刑法第2條第1項前段、修正後刑法第330條第1項
、第59條，判決如主文。
本案經檢察官柯麗鈴到庭執行職務。
中    華    民    國    98    年    10    月    20    日
                  刑事第二庭審判長法  官  洪光燦
                                  法  官  李麗玲
                                  法  官  林恆吉
以上正本證明與原本無異。
如不服本判決，應於收受送達後10日內向本院提出上訴書狀，其
未敘述上訴之理由者並得於提起上訴後10日內向本院補提理由書
（均須按他造當事人之人數附繕本）「切勿逕送上級法院」。
                                  書記官   陳盈璇
中    華    民    國    98    年    10    月    21    日
附錄：本判決論罪科刑法條全文
刑法第330條【舊】
犯強盜罪而有第321條第1 項各款情形之一者，處5年以上12年以
下有期徒刑。
前項之未遂犯罰之。
刑法第330條【新910130】
犯強盜罪而有第321條第1 項各款情形之一者，處7年以上有期徒
刑。
前項之未遂犯罰之。


司法院資訊處製作；財團法人民間司法改革基金會備份。
